臺灣高等法院民事判決　　　　　　　　　100年度上字第289號
上　訴　人　趙天來
被上訴人　　交通部觀光局北海岸及觀音山國家風景區管理處
法定代理人　朱傳緯
訴訟代理人　林家祺律師
複代理人　　林燦都律師
　　　　　　李兆環律師
追加被告　　新北市政府
法定代理人　朱立倫
訴訟代理人　黎志偉
　　　　　　林岑政
　　　　　　林麗娟
　　　　　　蔡文峰
上列當事人間請求給付補償費事件，上訴人對於中華民國100年1
月31日臺灣士林地方法院99年度訴字第1175號第一審判決提起上
訴，並為訴之追加，本院於100年7月13日言詞辯論終結，判決如
下：
    主  文
上訴及追加之訴均駁回。
第二審及追加之訴訴訟費用均由上訴人負擔。
    事實及理由
一、按於第二審為訴之變更或追加，非經他造同意，不得為之。
    但請求之基礎事實同一者，不在此限。民事訴訟法第446條
    第1項、第255條第1項第2款定有明文。上訴人於原審主張被
    上訴人交通部觀光局北海岸及觀音山國家風景區管理處未辦
    理徵收而違法拆除伊父親趙得福所有門牌號碼為臺北縣石門
    鄉○○村○○路24-1號房屋（下稱系爭房屋），伊為趙得福
    之繼承人，爰依侵權行為法律關係訴請被上訴人賠償新臺幣
    （下同）150萬2000元及自民國80年1月22日起至補償費給付
    日止，按月以中央銀行年利率6%計算之利息及複利。嗣於本
    院主張實際執行拆除系爭房屋者為新北市政府，新北市政府
    應與被上訴人連帶負損害賠償責任，故追加新北市政府為被
    告，請求其與被上訴人連帶賠償上開150萬2000元，並更正
    利息請求為自80年1月22日起至清償日止按年息5%計算之利
    息（見本院卷第143、144頁）。核其先後所請求者均為系爭
    房屋遭不當拆除之損害賠償，其基礎事實應屬同一，揆諸首
    揭說明，上訴人所為訴之追加，應予准許，合先敘明。
二、次按依國家賠償法請求損害賠償時，應先以書面向賠償義務
    機關請求之。賠償義務機關對於前項請求，應即與請求權人
    協議。國家賠償法第10條第1項、第2項前段定有明文。查上
    訴人曾於99年7月16日以書面向被上訴人及追加被告請求賠
    償，分經被上訴人以99年9月23日北觀企字第0990100281號
    函、追加被告以99年7月28日北府工拆字第0990037869號函
    覆拒絕（見本院卷第232、233頁），是上訴人提起本件訴訟
    ，已符國家賠償法第10條規定之程序。
三、上訴人主張：被上訴人委託新北市政府於78年間徵收原地號
    為臺北縣石門鄉○○段楓林小段107-2地號土地（下稱107-2
    地號土地）時，有發放補償金給該土地上建物之所有人趙水
    、趙得福、左於仁，惟漏未辦理徵收原地號為臺北縣石門鄉
    ○○段楓林小段105-11地號土地（下稱105-11地號土地）。
    嗣被上訴人於80年1月22日拆除系爭前開107-2地號土地上建
    物時，竟將位於105-11地號土地上之系爭房屋一併拆除。系
    爭房屋為伊父親趙得福所有，伊為趙得福之繼承人，被上訴
    人違法拆除系爭房屋，應依民法侵權行為規定負損害賠償責
    任。又重建房屋每平方公尺費用為2萬元，系爭房屋面積
    75.1平方公尺，依此計算，其重建費用為150萬2千元。爰聲
    明請求被上訴人應給付上訴人150萬2000元，並自民國80年1
    月22日起至補償費給付日止，按月以中央銀行年利率6%計算
    之利息及複利。原審為上訴人全部敗訴之判決，上訴人不服
    提起上訴，並追加主張新北市政府為實際執行拆除之機關，
    應與被上訴人連帶負損害賠償責任，故追加新北市政府為被
    告，請求其與被上訴人連帶賠償上開150萬2000元，並更正
    利息請求為自80年1月22日起至清償日止按年息5%計算之利
    息。其上訴聲明：(1)原判決廢棄。(2)被上訴人應給付上訴人
    150萬2000元及自80年1月22日起至清償日止按年息5%計算之
    利息。追加聲明：追加被告應與被上訴人連帶給付150萬
    2000元及自80年1月22日起至清償日止按年息5%計算之利息
    。
四、被上訴人則以：78年間，臺灣省交通處旅遊事業管理局為辦
    理北海岸風景特定區老梅公園工程，透過國有財產局向空軍
    總司令部有償撥用105-11地號土地，並由新北市政府工務局
    拆除上訴人之父趙得福於該地上之違章建物（即系爭房屋）
    。被上訴人係於91年7月22日始成立，系爭房屋於80年1月22
    日拆除時，尚無被上訴人機關之設立，且執行拆除者乃新北
    市政府工務局，亦非屬交通部主管觀光之機關，上訴人將被
    上訴人列為賠償義務機關，顯屬錯誤。退步言，上訴人於80
    年1月22日即知系爭房屋遭拆除而受有損害，其遲至99年始
    提起本件訴訟，亦已罹於時效等語，資為抗辯。其答辯聲明
    ：上訴駁回。
五、追加被告則以：被上訴人之父趙得福違反建築法第25條規定
    ，未向改制前臺北縣政府申請審查許可並發給建造執照，於
    系爭105-11地號之國有土地上，擅自違法建造系爭房屋，經
    追加被告以79年6月27日北工建違字第2429號違章建築拆除
    通知單認定系爭房屋屬違章建築，依法不得補辦建造執照手
    續，應執行拆除，並於拆除前三次通知預定執行拆除之時間
    後，於80年1月22日依法執行拆除完畢。且趙得福亦於80年1
    月11日書立切結書，自承系爭房屋為違章建築，請求給予三
    天時間搬遷處理，顯見其已同意強制拆除，當已不發生侵權
    行為損害賠償請求權，上訴人自無從經繼承取得侵權行為損
    害賠償請求權等語，資為抗辯。其答辯聲明：追加之訴駁回
    。
六、按建築物非經申請直轄市、縣（市）（局）主管建築機關之
    審查許可並發給執照，不得擅自建造或使用或拆除。擅自建
    造者，處以建築物造價千分之五十以下罰鍰，並勒令停工補
    辦手續；必要時得強制拆除其建築物。依建築法規定強制拆
    除之建築物均不予補償，其拆除費用由建築物所有人負擔。
    前項建築物內存放之物品，主管機關應公告或以書面通知所
    有人、使用人或管理人自行遷移，逾期不遷移者，視同廢棄
    物處理。建築法第25條第1項本文、第86條第1款、第96條之
    1分別定有明文。又違章建築之拆除，由直轄市、縣(市)主
    管建築機關執行之。違章建築處理辦法第3條第1項亦著有規
    定。
七、查系爭105-11地號土地為國有土地，管理機關原為空軍總司
    令部，嗣於81年3月16日管理機關變為財政部國有財產局，
    並於同日辦理有償撥用，於81年8月5日管理機關變更登記為
    臺灣省政府交通處旅遊事業管理局，再於88年10月20日變更
    管理機關為追加被告，此有土地登記謄本可稽（見原審卷第
    59頁、本院卷第196、197頁）。而其上趙得福所有系爭房屋
    於79年6月13日經追加被告工務局派員勘查，認屬違章建築
    ，依法不得補辦建造執照手續，應執行拆除，而以79年6月
    27日北工建違字第2429號違章建築拆除通知單通知拆除，復
    於79年10月18日以79年北工隊（違）字第1833號違章建築拆
    除時間通知單通知訂於79年10月26、27日執行拆除，再以80
    年1月7日80年北工（隊）違字第79-1833號函違章建築拆除
    時間通知單通知訂於80年元月11、12日執行拆除，又以80年
    1月15日80年北工（隊）違字第79-1833號函違章建築拆除時
    間通知單通知訂於80年元月22日執行拆除，並於80年元月22
    日拆除完畢。而趙得福亦出具切結書請求給予三天時間處理
    屋內物品。此有上開違章建築拆除通知單、違章建築拆除時
    間通知單、違章建築結案通知單、拆除現場照片及切結書可
    稽（見本院卷第198至203、207頁）。此外，上訴人並未能
    提出任何證據足資證明系爭房屋為合法建築。而系爭房屋既
    屬違章建築，追加被告依建築法及違章建築處理辦法規定予
    以拆除，自無不法。又系爭房屋係由追加被告拆除，業如上
    述，被上訴人既非拆除機關，上訴人請求其賠償，亦嫌無據
    。
八、綜上，系爭房屋屬違章建築，追加被告依據建築法及違章建
    築處理辦法予以拆除，要無侵權行為可言。至被上訴人則與
    拆除行為無涉。從而，上訴人依侵權行為法律關係，請求被
    上訴人及追加被告連帶賠償150萬2000元及自80年1月22日起
    至清償日止按年息5%計算之利息，洵屬無據，不應准許。原
    審為上訴人敗訴之判決，理由雖有不同，結論則無二致。上
    訴意旨指摘原判決不當，求予廢棄改判，為無理由，應予駁
    回。至上訴人所提追加之訴，亦無理由，併予駁回。
九、據上論結，本件上訴及追加之訴均為無理由，依民事訴訟法
    第449條第2項、第1項、第78條，判決如主文。
中    華    民    國   100    年    8     月    3     日
                    民事第一庭
                        審判長法  官  張耀彩
                              法  官  林金吾
                              法  官  盧彥如
正本係照原本作成。
如不服本判決，應於收受送達後20日內向本院提出上訴書狀，其
未表明上訴理由者，應於提出上訴後20日內向本院補提理由書狀
（均須按他造當事人之人數附繕本）上訴時應提出委任律師或具
有律師資格之人之委任狀；委任有律師資格者，另應附具律師資
格證書及釋明委任人與受任人有民事訴訟法第466條之1第1項但
書或第2項（詳附註）所定關係之釋明文書影本。如委任律師提
起上訴者，應一併繳納上訴審裁判費。
中    華    民    國   100    年    8     月    3     日
                              書記官  鄭兆璋
附註：
民事訴訟法第466條之1（第1項、第2項）：
對於第二審判決上訴，上訴人應委任律師為訴訟代理人。但上訴
人或其他法定代理人具有律師資格者，不在此限。
上訴人之配偶、三親等內之血親、二親等內之姻親，或上訴人為
法人、中央或地方機關時，其所屬專任人員具有律師資格並經法
院認為適當者，亦得為第三審訴訟代理人。